【裁判字號】    98,訴,1013
【裁判日期】    980819
【裁判案由】    退休給與
【裁判全文】
臺北高等行政法院判決
                                      98年度訴字第1013號
                              .
原      告  甲○○
被      告  國防部
代  表  人  乙○○（部長）
訴訟代理人  丙○○        送達.
            丁○○        送達.
上列當事人間因退休給與事件，原告不服行政院中華民國98年3
月25日院臺訴字第0980083427號訴願決定，提起行政訴訟。本院
判決如下：
    主  文
原告之訴駁回。
訴訟費用由原告負擔。
    事  實
一、事實概要：
    原告於民國（下同）78年4 月1 日以上校階退伍，核定支領
    退休俸，嗣於89年2 月25日以移民為由志願改支退伍金，經
    被告核定原告自89年3 月7 日起改支一次退伍金（下稱原核
    定處分），並經被告所屬人事參謀次長室以89年3 月15日（
    89）易晨字第08099 號函核發一次退伍金新臺幣（下同）1,
    024,680 元。原告復於97年5 月9 日以其申請改支退伍金時
    之精神狀況異於常人，已達無法判斷是非及為法律行為之程
    度，所為申請無效為由，向被告申請恢復續領退休俸。被告
    以97年5 月20日國人勤務字第0970005952號書函（下稱原處
    分）予以否准，原告不服，提起訴願，遭駁回後，遂提起本
    件行政訴訟。
二、兩造聲明：
  (一)原告聲明：
    1.訴願決定及原處分均撤銷。
    2.被告應撤銷原核定處分，並作成自89年3 月7 日起改由原
      告受領月退休俸之行政處分。
    3.訴訟費用由被告負擔。
  (二)被告聲明求為判決：
    1.駁回原告之訴。
    2.訴訟費用由原告負擔。
三、兩造之爭點：
  (一)原告主張：
    1.依據86年1 月1 日開始施行的「陸海空軍軍官士官服役條
      例施行細則」第31條之規定，被告於89年間即應否准原告
      改支一次退伍金之申請，被告竟仍違法核定，原告於97年
      5 月依行政程序法第128 條規定，陳情請求續領退休俸，
      被告即應撤銷89年間核准原告改支一次退休金之處分，才
      為適法之處分:
      (1)被告以陸海空軍軍官服役條例施行細則第29條規定否准
        原告聲請續領退休俸之陳情。惟查「陸海空軍軍官服役
        條例施行細則」早於88年6 月16日即經公告廢止，且「
        陸海空軍軍官士官服役條例施行細則」亦早於86年1 月
        1 日經行政院公告施行。是故原告於89年2 月25日申請
        改支一次退休金時，被告應依當時生效施行之陸海空軍
        軍官士官服役條例施行細則第31條：「退休除役人員或
        遺族除本條例第三十五條外，依本條例擇領退伍金、退
        休俸、膽養金、撫慰金及補償金之種類，均應於辦理時
        審慎決定，經審定並領取，不加以任理由求更。」之規
        定，否准原告改支一次退休金之申請。被告竟仍依已廢
        止之「陸海空軍軍官服役條例施行細則」規定，為准予
        原告改支一次退休金之處分，該處分顯有違背法令之重
        大瑕疵。
      (2)被告原核定處分既屬違法，原告於97年5 月間依行政程
        序法第128 條規定向被告陳情撤銷原核定處分，請求續
        領退休俸，被告即應行政程序法第117 條規定，撤銷原
        核准原告改支一次退休金之違法行政處分，並准予原告
        續領退休俸，才為適法之處分。是故被告以原處分駁回
        原告續領退休俸之處分即屬違法處分，應予撤銷之，至
        為灼然。
    2.原告於89年2 月25日向被告申請改支一次退休金時，係處
      於無意識或精神錯亂中，依據民法第75條後段之規定，其
      意思表示無效，被告於97年5 月間收受原告之陳情後，應
      撤銷89年3 月7 日准予原告改支一次退休金之申請，才為
      適法之處分:
      (1)原告於83年即出現重大精神上之疾病，更致罹患嚴重型
        憂鬱症、器質性腦病變、器質性精神病態、酒精性癡呆
        症、妄想、眩暈證等病症，並有自殺傾向，有臺北榮民
        總醫院、國軍松山醫院、三軍總醫院歷來之診斷證明書
        可稽為憑，均是資證明原告於89年2 月25日向被告申請
        改支一次退伍金時，精神狀態係處於無意識或錯亂中，
        所為之意思表示當然無效。
      (2)原告經持續治療，神智逐漸恢復正常，才於97年間知悉
        曾於89年2 月25日向被告申請改支一次退休金，始向被
        告提出醫院診斷證明，敘明原告於89年間已處於無意識
        或精神錯亂中，依民法第75條之規定，所為之意思表示
        應屬無效，而請求續領退休俸。被告依法即當撤銷被告
        即應撤銷原核定處分，並准予原告續領退休俸，始為適
        法。然原處分逕予否准，自屬違法，應予撤銷。
  (二)被告主張：
    1.按陸海空軍軍官士官服役條例第23條第1 、2 款規定：「
      軍官、士官退伍除役時之給與如左：一、服現役三年以上
      未滿二十年者，按服現役年資，給與返伍金。二、服現役
      二十年以上，或服現役十五年以上年滿六十歲者，依服現
      役年資，按月給與退休俸終身，或依志願，按前款規定，
      給與退伍金。」準此，原告於78年4 月1 日以上校階退伍
      ，服軍官役年資為23年3 個月20天，原核定支領退休俸，
      嗣原告又以移民為由，於89年2 月25日申請志願改支退伍
      金，是被告核定自89年3 月7 日起改支一次退伍金，並經
      被告人事參謀次長室以89年3 月15日（89）易晨字第0809
      9號函核發一次退伍金1,024,680元，並經其領訖在案。
    2.原告既選擇支領一次退伍金，且經審查核定後領訖完畢，
      即不得再以任何理由請求變更之：
      (1)按陸海空軍軍官士官服役條例施行細則第31條規定：「
        退伍除役人員依本條例擇領退伍金、退休俸、贍養金、
        撫慰金及補償金之種類，均應請求辦理時審慎決定，經
        審定領取後，不得以任何理由請求變更之。」
      (2)準此，原告於78年4 月1 日以上校階退伍時，原核定支
        領退休俸，嗣於89年2 月25日申請志願改支退伍金，被
        告遂依原告服軍官役年資並依其志願核定支領一次退伍
        金，並經其領訖在案，揆諸上開規定，原告即不得再以
        任何理由請求變更之。又觀諸現行之陸海空軍軍官士官
        服役條例及其施行細則，並無可繳回已領退伍金請求辦
        理續領退休俸之相關規定，是原告之所請亦無法律上之
        依據甚明。
      (3)再查，原告聲稱於89年志願改支退伍金時已屬於心神喪
        失、精神耗弱之情形，惟原告當時除未依規定向法院聲
        請為禁治產人外，亦未申請殘障手冊（93年6 月29日初
        核發），且申請書中載明其欲改支退伍金之理由為移民
        並親自簽名蓋章，形式上難以證明其係心神喪失、精神
        錯亂下所為。另原告提出之病歷資料，於申請改支退伍
        金時（89年），其病症為眩暈症，實質上亦尚未達到因
        精神障礙或其他心智缺陷，致不能為意思表示或受意思
        表示，或不能辨識其意思表示之效果。故從形式及實質
        上均難以認定原告於申請改支退伍金時係無行為能力人
        。
      (4)末者，按「退伍除役之軍官，依法雖可領取退伍金，被
        告依申領人之志願核發退伍金，雙方公法上之債權、債
        務關係即因而消滅，故非經雙方同意，本就不得片面變
        更改領或改發退休俸」（鈞院94年度訴字第3416號判決
        可資參照）。職是，依上所述，被告既已依原告之志願
        核發退伍金，是被告就原告該部分公法上之給付義務，
        亦因上開給付退伍金而消滅，自無所謂原告得再單方變
        更改發退休俸之情事可言。
    理  由
一、原告主張：原告於78年4 月1 日以上校階退伍，核定支領退
    休俸，嗣於89年2 月25日向被告申請改支一次退休金時，係
    處於無行為能力狀態，意思表示無效，且被告亦應依當時生
    效施行之「陸海空軍軍官士官服役條例施行細則」第31條否
    准原告申請，然被告竟依當時已廢止之「陸海空軍軍官服役
    條例施行細則」第29條核定原告自89年3 月7 日改支一次退
    伍金申請，此處分顯然違法。原告於精神狀態恢復後，遂於
    97年5 月間依行政程序法第128 條陳請被告撤銷原核定處分
    ，作成原告自89年3 月7 日起按月受領月退休俸之行政處分
    ，然原處分竟予否准，訴願決定遞予維持，均有違誤，爰提
    起本件課予義務訴訟，求為撤銷原處分及訴願決定，並命被
    告撤銷原核定處分，並作成自89年3 月7 日起改由原告受領
    月退休之行政處分云云。
二、被告則以：原告於78年4 月1 日以上校階退伍時，原核定支
    領退休俸，嗣於89年2 月25日申請志願改支退伍金，被告遂
    依原告服軍官役年資並依其志願核定支領一次退伍金，並經
    其領訖在案，依陸海空軍軍官士官服役條例施行細則第31條
    規定，原告即不得再以任何理由請求變更之。且原告於申請
    志願改支退伍金時，並無任何證據顯示其為無行為能力人。
    被告既已依原告之志願核發退伍金，則被告就原告該部分公
    法上之給付義務即已消滅，自無所謂原告得再單方變更改發
    退休俸之情事可言，故原告所請並無理由，應予駁回等語，
    資為抗辯。
三、按「行政處分於法定救濟期間經過後，具有下列各款情形之
    一者，相對人或利害關係人得向行政機關申請撤銷、廢止或
    變更之。但相對人或利害關係人因重大過失而未能在行政程
    序或救濟程序中主張其事由者，不在此限。一、具有持續效
    力之行政處分所依據之事實事後發生有利於相對人或利害關
    係人之變更者。二、發生新事實或發現新證據者，但以如經
    斟酌可受較有利益之處分者為限。三、其他具有相當於行政
    訴訟法所定再審事由且足以影響行政處分者。前項申請，應
    自法定救濟期間經過後三個月內為之；其事由發生在後或知
    悉在後者，自發生或知悉時起算，但自法定救濟期間經過後
    已逾五年者，不得申請。」「行政機關認前條之申請為有理
    由者，應撤銷、廢止或變更原處分，認申請為無理由或雖有
    重新開使程序之原因，如認原處分為正當者，應駁回之。」
    行政程序法第128 條、第129 條分別定有明文。上開二法文
    將行政程序重開之決定分為兩個階段，第一階段為准予重開
    予否之決定，第二階段乃重開之後作成決定將原處分撤銷、
    廢止或仍維持原處分。若行政機關第一階段即認為重開不符
    合法定要件，而予以拒絕，就沒有第二階段之程序。上述二
    種不同階段之決定，性質上皆是新的處分。受處分不利影響
    之申請人依法得提起行政爭訟。本件原告於97年5 月9 日出
    具陳情狀向被告表示其於89年2 月25日志願改支退伍金之意
    思表示無效，向被告申請恢復續領退休俸，嗣於訴願狀及訴
    願補充理由書中另書明被告以業已廢止之「陸海空軍軍官服
    役條例施行細則」第29條為依據作成原核定處分，顯有違法
    ，請求被告應另為核准原告回復支領退休俸之處分等節，有
    陳情狀、訴願書及補充理由書在卷為憑，雖始終未引據行政
    程序法第128 條規定請求將原核定處分之行政程序重開，然
    核其意旨，相當於以行政程序法第128 條第1 項第3 款（即
    相當於行政訴訟法所定再審事由：適用法規顯有錯誤等）之
    事由，申請撤銷原核定處分，並請求作成改受領月退休俸之
    行政處分。原告經本院職權闡明，亦陳述其真意係依行政程
    序法第128 條請求被告就原核定處分為程序重開，被告雖未
    就是否准予程序重開為處分，但原處分業以原核定處分正當
    ，就原告之終局請求為否准（即第二階段），原告自得主張
    行政程序法第128 條事由提起行政爭訟，提起命被告作成程
    序重開並為一定內容處分之課予義務訴訟，合先敘明。
四、惟查，兩造就首揭事實欄所載原告原支領退休俸，嗣以移民
    為由志願改支退伍金，經原核定處分准許，並經被告所屬人
    事參謀次長室以89年3 月15日（89）易晨字第08099 號函核
    發一次退伍金1,024,680 元，經原告收訖無誤等情，有志願
    改支退伍金申請書、上開被告所屬人事參謀次長室函、國防
    部核定台北市團管部支領退休俸退伍除役軍官士官改支退伍
    金支付證明冊等件影本在卷為憑，是應認原核定處分至遲於
    原告89年3 月間收訖一次退伍金時業已達到，其得提起訴願
    之限期，為處分達到之次日起30日（訴願法第14條第1 項參
    照），然原告並未依此法定救濟期限就原核定處分提起訴願
    救濟，遲至97年5 月9 日始具狀陳請撤銷原核定處分，自法
    定救濟期間經過後已逾五年，揆諸行政程序法第128 條第2
    項規定，自已罹於得依該條第1 項事由提起程序重開之期限
    ，基於法之安定性要求，原告請求為原核定處分之程序重開
    ，即非所許，既未能為程序重開，求為被告撤銷原核定處分
    ，作成准許並請求作成改受領月退休俸之行政處分，併失所
    依據，為無理由。
五、綜上，原告主張依行政程序法第128 條規定，求判命被告為
    原核定處分之行政程序重開，非法之所許，而原處分雖未就
    原告請求程序重開為准駁，逕以原核定處分為正當而否准原
    告所請，尚合於行政程序法第129 條後段規定，且結論與本
    院所認定者並無二致，訴願決定遞予維持，均無不法。原告
    徒執前詞，聲請撤銷原處分及及訴願決定，並求判命被告撤
    銷原核定處分，並作成自89年3 月7 日起改由原告受領月退
    休俸之行政處分，為無理由，應予駁回。
據上論結，本件原告之訴為無理由，爰依行政訴訟法第98條第1
項前段，判決如主文。
中    華    民    國    98    年    8     月    19    日
                    臺北高等行政法院第一庭
                              審判長法  官  王立杰
                                    法  官  許麗華
                                    法  官  楊得君
上為正本係照原本作成。
如不服本判決，應於送達後20日內，向本院提出上訴狀並表明上
訴理由，如於本判決宣示後送達前提起上訴者，應於判決送達後
20日內補提上訴理由書（須按他造人數附繕本）。
中    華    民    國    98    年    8     月    19    日
                                    書記官  徐子嵐


司法院資訊處製作；財團法人民間司法改革基金會備份。
